臺灣高等法院刑事判決　　　　　　93年度重上更(四)字第91號
　　上　訴　人
　　即　被　告　丁○○
　　指定辯護人　本院公設辯護人乙○○
上列上訴人因違反貪污治罪條例案件，不服台灣台北地方法院84
年度訴字第1077號，中華民國84年6月22日第一審判決（起訴案
號：台灣台北地方法院檢察署84年度偵字第6433、6737、7218、
9499號），提起上訴，判決後經最高法院第4次發回更審，本院
判決如下：
    主  文
原判決關於丁○○部分撤銷。
丁○○無罪。
    理  由
一、公訴意旨略以：丁○○原係台灣高等法院法官，職司第二審
    刑事訴訟案件之審判工作，為依據法令從事公務之人員；丙
    ○○（另案經判決確定有罪）為執業律師，前在台灣台北地
    方法院擔任法官時，與丁○○同儕共事致彼此熟識。緣葉隆
    財於民國（下同）83年3月7日，在台北縣三重市○○街196
    號，因涉嫌賭博、施用毒品海洛因為警查獲，案經台灣板橋
    地方法院檢察署提起公訴，由台灣板橋地方法院以83年訴字
    第1303號就賭博罪部分判處有期徒刑4月，施用毒品罪部分
    有期徒刑3年2月，應執行有期徒刑3年4月。葉隆財不服原判
    決，乃委任在前開院檢擔任選任辯護人之丙○○提起上訴，
    於84年1月16日由承辦法官丁○○開庭調查（賭博部分經葉
    隆財撤回上訴而確定），其後另定同年2月9日行言詞辯論。
    葉隆財亟思脫罪，遂於84年1月23日日下午5時許，前往台北
    市○○○路○段45號5樓丙○○律師事務所，央請丙○○設想
    辦法，丙○○以丁○○係昔日同僚遂應允所請；同年月27日
    下午3時30分左右，葉隆財復至丙○○律師事務所探問進行
    情形，丙○○告以情況不樂觀，恐要判罪，需再努力。84年
    2月9日上午該案言詞辯論庭結束後，丁○○即以電話聯絡丙
    ○○未遇，同日下午3時57分，復撥0000000號電話找到丙○
    ○，對丙○○表示煙毒案可研究，二人並相約同日下午5時30
    分許，在台北市○○○路司法院前見面研議。話畢，丙○○
    旋交代其行政助理吳麗美通知葉隆財於同日下午6時30分前
    來律師事務所，自己則踐約與丁○○晤談如何判決葉隆財無
    罪及行賄相關事宜。別後丙○○返回事務所見葉隆財，二人
    基於行賄丁○○之共同犯意，議定葉隆財在翌日下午5時30
    分左右，準備新台幣（下同）100萬元取來丙○○律師事務
    所。丙○○為告知業已談定行賄事。並於84年2月10日上午7
    時53分，電告丁○○事已決定，相約晚上見面，丁○○如前
    一日相見之時地佇候丙○○無著，復於同日下午5時44分電
    催，始知丙○○開庭未歸。同日下午6時許，葉隆財如約將
    一百萬元付予甫回事務所之丙○○，丙○○得款未幾，即接
    獲丁○○之來電，二人相約同日晚上6時40分左右，在台北
    市○○○路、衡陽路口東方出版社前會面。屆時丙○○自行
    開車攜帶葉隆財所備之100萬元賄款抵東方出版社，將丁○
    ○接上車後開車前行，在車行途中，丙○○把該100萬元賄
    款交付丁○○，丁○○收受賄款後，囑丙○○將車駛往襄陽
    路新公園（現改名為二二八紀念公園）附近供其下車。丁○
    ○因索得此不法款項，果違背職務於84年2月16日，將原判
    決撤銷，改判葉隆財無罪，事後丁○○惟恐此不法判決東窗
    事發，尚於84年3月1日晚上9時15分，在與丙○○電話中，
    要丙○○轉囑葉隆財不可再吸毒，以免被察覺，而認丁○○
    涉犯貪污治罪條例第4條第1項第5款之對於違背職務之行為
    收受賄賂罪等語。
二、按犯罪事實應依證據認定之，無證據不得認定犯罪事實，又
    不能證明被告犯罪，應諭知被告無罪之判決，刑事訴訟法第
    154條第2項、第301條第1項分別定有明文。又事實之認定，
    應憑證據，如未能發現相當證據，或證據不足以證明，自不
    能以推測或擬制之方法，為裁判基礎（最高法院40年台上字
    第86號判例參照）。且認定犯罪事實所憑之證據，雖不以直
    接證據為限，間接證據亦包括在內，然而無論直接證據或間
    接證據，其為訴訟上之證明，須於通常一般之人均不致有所
    懷疑，而得確信其為真實之程度者，始得據為有罪之認定，
    倘其證明尚未達到此一程度，而有合理之懷疑存在而無從使
    事實審法院得有罪之確信時，即應由法院為諭知被告無罪之
    判決（最高法院76年台上字第4986號判例參照）。又刑事訴
    訟法第161條已於91年2月8日修正公布，其第1項規定：檢察
    官就被告犯罪事實，應負舉證責任，並指出證明之方法。因
    此，檢察官對於起訴之犯罪事實，應負提出證據及說服之實
    質舉證責任。倘其所提出之證據，不足為被告有罪之積極證
    明，或其指出證明之方法，無從說服法院以形成被告有罪之
    心證，基於無罪推定之原則，自應為被告無罪判決之諭知（
    最高法院92年度台上字第128號判例參照）。
三、公訴人認被告丁○○涉犯貪污治罪條例第4條第1項第5款之
    對於違背職務之行為收受賄賂罪，係以丙○○、葉隆財之自
    白、吳麗美之證言及其記事週曆一冊、電話監聽錄音帶暨錄
    音譯文、葉隆財之銀行取款憑條及交易明細影本、本院83年
    度上訴字第7628號刑事判決書影本為主要論據。
四、訊據被告丁○○堅詞否認有收受賄賂枉法裁判之犯行，辯稱
    ：我與丙○○在電話中所談及見面乃係商談聚餐事宜及股票
    買賣，我審理葉隆財案完全依照卷內證據資料及證據法則去
    辦，沒有收受賄賂亦未違背職務，該案是經合議庭一致認為
    不能證明葉隆財故意吸毒才改判葉隆財無罪；丙○○於調查
    處及偵查中之供述係受詐欺利誘及疲勞訊問等不正方法取供
    ，並無證據能力，監聽亦未經法院許可，亦屬違法等語。經
    查：
    (一)證人丙○○於法務部調查局台北市調查處（下略稱調查處
      ）詢問之初均否認有行賄被告（見第6433號偵查卷第20頁
      、第6737號偵查卷第21頁、142頁），嗣於84年3月24、30
      日接受調查員詢問時改稱：葉隆財於2月9日當天開完庭後
      ，非常急切的要求我幫他疏通法官，我見他可憐遂答允聯
      繫承辦該案之丁○○，我與葉隆財分手後，利用開庭空檔
      以行動電話聯絡丁○○，相約當天下午5時30分在司法院
      廣場路邊碰面，我開車抵達後，丁○○開車進入坐在前座
      ，我將葉隆財之心意希望能夠判無罪之要求轉達給丁○○
      ，丁○○表示要研究看看後即下車。後來我趕回重慶南路
      事務所，葉隆財因我行政助理吳麗美通知到我辦公室，我
      與他除討論案情外，我也告訴他已將他的心意（要求判無
      罪）傳達給丁○○，但沒有要求葉隆財提出一百萬元行賄
      丁○○。2月10日我以行動電話聯絡丁○○吃飯，一併討
      論昨天與葉隆財晤面情形，是葉隆財自行提出一百萬元，
      於2月10日下午五點多，交給我要加以清點，並要我即時
      轉交給丁○○，我未加清點，將該筆現金放在辦公桌上，
      於當日晚上6時2分丁○○打電話問我弄好了沒，我說弄好
      了，他約我在晚上6時40分左右在台北市○○○路一段、
      衡陽路口東方出版社前碰面，後來我大約30分後抵達東方
      出版社前，等了幾分鐘，丁○○出現打開我車門坐在前座
      ，我車往前開（重慶南路右轉襄陽路），在車行途中，我
      將葉隆財交給我的一百萬元現金取出親手交給丁○○，丁
      ○○收下後說另有事情，我就在台北新公園附近停車讓丁
      ○○下車（見6737號偵查卷第185至186頁、第7218偵查卷
      第55至56頁），惟查證人葉隆財於調查處詢問時證稱：2
      月9日下午3、4點左右，丙○○通知我晚上6時左右到其事
      務所，我到了後，丙○○要我準備一百萬元，並於次日晚
      5 、6時送至其事務所，由於開辯論庭前，丙○○向我表
      示狀況不是很好，我當時很擔心，即向丙○○表示希望能
      蒐集對我有利之證據，丙○○表示，能蒐集到的證據都已
      經提出，因此，在辯論庭前我就有心理準備去坐牢，所以
      丙○○要我準備一百萬元後，我心理猜想是準備要活動去
      擺平官司，於2月10日下午我先赴中國信託銀行三重分行
      提領現金一百三十萬元，將其中一百萬元於當日晚上5、6
      時左右攜至丙○○事務所，將一百萬元交給丙○○，蔡告
      訴我出去後絕對不可談送錢的事，我不知道丙○○要把一
      百萬元給誰，因為丙○○要我準備一百萬元時並未告訴我
      要送給何人，也沒有問該一百萬元是否確實送出作為活動
      費，我交給他時他還說不用清點了，後來2月16日獲判無
      罪，我有打電話給丙○○表示謝意，以後就沒有再聯絡，
      沒有通知我不要吸毒（見第6737號偵查卷第93至97），另
      於偵訊時證稱：84年1月23日下午5時，我與丙○○研究案
      情，他告訴我我有利的證據都已經提出，對案情沒什麼幫
      助，在最後他有說承辦的法官是他同事或是同窗，他再研
      究看看有什麼辦法，1月27日下午3時我去找丙○○，他表
      示情況不樂觀，可能要判罪等語。經檢察官訊以：你究竟
      何時要丙○○幫忙想辦法？證人葉隆財答稱：是在84年1
      月23日去找他時，請他想辦法，他有答應（以上見第7018
      號偵查卷第85頁反面、86頁），顯然證人丙○○、葉隆財
      上開所述互見不符；且證人葉隆財復於原審審理時證稱：
      「（84年2月10日下午6時左右你有交付一百萬元給丙○○
      ？）有，他向我要的，要我準備一百萬元帶到他辦公室去
      」、「（叫你拿給他一百萬元擺平官司？）沒有」、「（
      他有無說要如何使用此一百萬元，行賄那位法官？）沒有
      」（見原審卷第一宗第101頁），而證人丙○○於原審及
      本院歷次審理中均否認交付一百萬元予被告（見原審卷第
      一宗第143、本院上訴卷第200頁反面、上更三卷第64頁）
      ，並於本院前審坦承：葉隆財交給我一包東西，多少錢我
      不知道，那些錢已經用掉，用在事務所的開銷（見本院更
      三卷第64頁）。由上可知，證人丙○○並未向葉隆財表示
      100萬元用途，葉隆財僅憑臆測以為係供作活動擺平官司
      之用，且證人丙○○前後所供反覆不一，則證人丙○○上
      開調查處詢問所陳行賄被告等情，已非無疑。
    (二)按被告之自白，須非出於強暴、脅迫、利誘、詐欺或其他
　　　不正之方法，且與事實相符者，始得採為證據，如果被告
  　　自白，係出於不正之方法，並非自由陳述，即其取得自白
    　之程序，已非適法，則不問自白內容是否確與事實相符，
      因其非係適法之證據，即不能採為判決之基礎（最高法院
      91年台上字第2908號判例參照）。經查，證人丙○○於本
      院歷次審理時指稱：「每天7、8點就借提出來，到送回看
      守所時已晚上11、12點，調查員輪番上陣，我不能休息，
      精神崩潰」、「我每次被借提都是在吃早餐的時候就借提
      出去，還沒吃早餐，還押都是在晚上11點以後，一天中只
      有午餐有吃飯而已」、「每次借提都是吃早餐之前借提，
      不讓我吃早餐，在調查局的時候有準備早餐給我吃，但是
      吃不下，借提回去都是晚上9點10點，還有一次是半夜，
      都不讓我休息，中間一直在問話，有製作筆錄的時候才開
      始錄音錄影」等語（分見本院上訴卷第一宗200頁反面、
      更三卷第116頁、本院卷第84頁）。關於證人丙○○於調
      查處詢問時，調查處確有提供早餐，固經丙○○於本院陳
      述明確，惟卷查丙○○之借提紀錄，僅註明借提日期，並
      未載借提及還押時間，有台灣台北看守所通知書二紙可憑
      （見第6737號偵查卷第149、215頁），查調查處詢問丙○
      ○之筆錄，亦僅記載詢問日期，未記載詢問時間，顯與一
      般記錄借提提單及製作筆錄方式不同，已有可議。再者，
      經本院前審勘驗證人丙○○於84年3月24、30日調查員詢
      問時之錄影帶（見本院更一卷第155頁、第113至121頁）
      ，其中關於實施詢問之調查員吳００提問：
      1.84年3月24日部分
      16：34丁○○擁有土地七十五筆、房子七棟、存款四千多
      　　　萬、股票三千萬多元，另外還有投資，他的聰明才
        　　智再高有沒法弄這麼多錢，我們公務員默默工作，
          　月薪才兩三萬
      16：36他（丁○○）實在太壞了，他的資料在我這裡已有
      　　　好幾宗，包括他和別的律師的錄影帶、錄音帶
      16：38我和你是是學長學弟關係，我對學長有有一種情分
      　　　，我們就把蘇俊德、張森嫻、吳麗美、邱００法官
        　　通通弄掉
      16：40此案我承辦，方向拿捏都是我做主
      16：43你今天所顧慮的這些法官可能有的無辜，今你只要
      　　　把羅講出來，其他的就悠然而止，不辦下去，我們
        　　君子協定
      16：47不要說會一直待在裡面，我給你建議，可使你回到
      　　　家，你只要這樣處理處理就可回去，.... 你要相
        　　信我與郭主任（指承辦本案主任檢察官郭００）事
          　先已溝通，沒有他的授權，無此共識，我不敢這樣
            跟你講，我不會害你
      16：53你可以說，所以你就不疑就轉交給他，只要對你有
      　　　利，我都可以幫你，這個空間留給你，我們交換意
        　　見，打擊面越小越好，只要能辦一個就可以，法官
          　拿錢那麼多，能抓得完嗎？蘇的我不處理。
      16：57我今天只是要把你的地位降下來，我可以保證...
      　　　我只是辦司法風紀，這個事實即使你不談論，對他
        　　（丁○○）已無影響
      17：00我只是想如何讓你舒適一點而已，我這學弟在別的
      　　　地方無路用，但在這件事上我可以，我只是想幫助
        　　你
      17：05我剛才跟你討論，你就是對不違背職務的行為行賄
      　　　，我的目標就是為你爭取不違背職務，給你一個迴
        　　旋空間，由你去爭取，你不該揹上一個黃牛的惡名
      17：09我替你處理，你真的要相信我，下個決心吧，不要
      　　　像上次那樣，講了半天，還是回到原點
      17：13讓我們心連心，我們不是對立而是站在一起
      17：16你看明天的變化會是如何，我真的作得到，我會帶
      　　　給你負擔上的減輕，帶給你很多機會，包括父子、
        　　夫妻早日團員，整個家庭早日團員，業務早日處理
          　，如果我黃牛，你可把調查局的牌子砸了
      17：17希望你我同心協力，其他的不處理，如蘇副分局長
      　　　（蘇俊德），不要傷害他們，我們只想殺雞儆猴
      17：18你要減少對別人的傷害，你可作比較，誰比較值得
      　　　你同情，是丁○○？張森嫻？蘇俊德？吳麗美？蕭
        　　土木？我希望你明天就出來，你不要不相信我
      17：27我有籌碼幫你處理，你敘述的方式對你有利，給你
    　　　　一個特別機會，你讓我有籌碼可以幫你處理，讓我
      　　　有交代
      17：28我今天跟你提出之事，事先都和郭主任談清楚了，
      　　　給你一個機會
      17：30我今天辦到此為止，就辦這件事，其他不辦，說到
        　　做到，就算我對學長的回饋
      17：30你就說當事人（葉隆財）有東西要我交給他（羅紀
      　　　雄），就這樣說好了
      2.84年3月30日部分
      10：13我盡量把你弄成職務上行賄
      10：14我看你能不能接受，邱的我們把他解決掉
      10：16今天三十日，現在是你還手的時候
      綜上以觀，調查員吳００對證人丙○○施以被告財產甚多
      之誘導及交換條件、偵辦方向之利誘方法，並非證人丙○
      ○自由意志下之陳述；再者，依上開錄影帶所示，全程均
      係吳００調查員訊問，惟筆錄竟由許００簽名，亦有瑕疵
      。猶有甚者，於84年3月24日18：17之錄影顯示，調查員
      吳００詢以：丁○○於2月10日晚上6時2分打電話到你事
      務所，他說「你弄好了沒？」是為何事？吳００竟代丙○
      ○回答：「他打電話問我弄了沒有，我說弄好了」，並記
      明於筆錄（見第6737號偵查卷第185頁反面第七行），而
      丙○○隨即答稱：我的意思是說他問我辦公室的事情弄好
      了沒有，然丙○○該回答卻未記明筆錄；另同日18：21，
      吳００詢以：你何時往上述地點，有無將一百萬元交給羅
      ？此時吳００竟指示丙○○：這點你要堅持，我就是這樣
      寫（指交付一百萬予丁○○之時地），而丙○○自答：我
      真的記不得幾點去，亦未見記明筆錄（以上分見本院更一
      卷第119頁反面、120頁），顯然該部分筆錄係調查員吳０
      ０自問自答，與事實不符。以上證人丙○○於上開調查處
      之詢問筆錄，既係出自誘導、利誘之不正方法取供且部分
      內容虛偽，自無證據能力甚明。至於調查員吳００雖稱：
      丙○○當時情緒很低落，我們就放錄音帶給他聽，問他是
      不是，他就以點頭搖頭來表示，我們再製作筆錄，至於利
      誘問題，那是不可能的事，筆錄都是經過溝通後我們再製
      作云云（見本院更一卷第104頁），惟查上開調查員吳０
      ０對於證人丙○○實施詢問時，確有誘導、利誘及自問自
      答情形，業經本院前審勘驗偵訊錄影帶明確，顯然證人吳
      ００上開所陳，尚難憑信。
    (三)被告以外之人於偵查中向檢察官所為之陳述，除顯有不可
      信之情況者外，得為證據，刑事訴訟法第159條之一第2項
      定有明文。經查證人丙○○雖於84年3月24、30日檢察官
      偵訊時亦供稱確交付一百萬元予被告（見6737號偵查卷第
      207頁，7218號偵查卷第88頁），然於本院前審證稱：我
      在檢察官那邊承認我在調查局所說的話，不過這是因為調
      查局的人員跟我說，他們跟郭文東檢察官說好了，要讓我
      交保，所以如果我不這樣承認，我就不能交保，所以在檢
      察官那邊我不能翻供，我要強調一點，為何我會相信市調
      處吳００的話，因為當時我在東吳唸書的時候，他是我學
      弟，我們之間很熟，另外一位調查員許００，我在當律師
      的時候，還常介紹案件給我，所以我才相信以我們的交情
      ，他們不會騙我（見本院更三卷第64、117頁），於本院
      審理時亦稱：因為當時調查局向我談很多條件，調查員是
      我同學的弟弟，我在執業律師的時候，他跟我介紹很多案
      子，所以我相信調查員，當時調查員要我供出被告丁○○
      ，說我供出丁○○，我會沒有詐欺案等，還要給我交保，
      檢察官覆訊時我不敢翻供，因為是同一時間，我怕我不能
      夠交保，所以我沒有翻供（見本院卷第82頁）。顯然關於
      交付賄款予被告一節，證人丙○○於偵查及審判中所述不
      一。再者，上開二次檢察官實施偵查訊問地點均在台北市
      調查處，時間係下午8時，時間均在調查局詢問之後，此
      觀之偵查筆錄即明，其中3月24日調查員詢問完畢時間係
      下午6時52分（見本院更一卷第120頁反面錄影帶譯本），
      檢察官旋於同日下午8時在同處所接續訊問丙○○，時間
      密接，且依上開調查處筆錄錄影帶所示，調查員係以與承
      辦本件主任檢察官達成協議等情利誘觀之，則丙○○上開
      陳稱因相信調查員，又為脫免詐欺罪及獲得交保，而於偵
      查時不敢翻供等語，即非無憑。證人丙○○經羈押後，直
      至原審審理時始獲交保，顯見調查員先則利誘其已與檢察
      官協議可獲交保，實則根本未獲檢察官之承諾，致丙○○
      於偵查中始終未獲交保，該利誘顯係詐術無疑；況依上開
      調查員詢問錄影帶內容，調查員以「不違背職務行賄」相
      誘，蓋因刑法及貪污治罪條例均不處罰不違背職務收受賄
      賂之行賄行為，僅處罰違背職務收受賄賂之行賄行為，然
      本件檢察官起訴法條卻為貪污治罪條例第4條第1項第5款
      之對於違背職務之行為收受賄賂罪，且依同條例第11條第
      2 項規定，對於違背職務之行為行賄者，於偵查或審判中
      自白者，減輕或免除其刑，丙○○既曾為執業律師，應無
      不知之理，如丙○○果真行賄被告，大可於審判時坦承行
      賄犯行以求法院寬免，何以於審判時否認行賄，甚至於本
      院前審坦承葉隆財交付之款項已經自行花用，顯與常理有
      悖，可知丙○○於起訴後發現遭調查員欺騙故而於審判時
      翻供。從而，證人丙○○於偵查時所為不利被告之自白，
      非出於任意性，應可認定，自應以其於原審及本院上開所
      述為可採。
    (四)被告或共犯之自白，不得作為有罪判決之唯一證據，仍應
      調查其他必要之證據，以察其是否與事實相符，刑事訴訟
      法第156條第2項定有明文。公訴意旨所舉台北市調查處於
      84年2月9日、2月10日、3月1日、3月2日監聽丙○○、杜
      藍宜、葉隆財分別持有之「000000000」、「02-0000000
      」、「00-0000000」、「00-0000000」、「00-0000000」
      、「00-0000000」、「000000000」、「000000000」、「
      000000000」門號，並有相關錄音譯本可參（見第7218號
      偵查卷第316至352頁），上開調查處之錄音及譯文，乃係
      承辦本案之調查處，依法向最高法院檢察署檢察長聲請核
　　　發監聽票後監聽並錄製成譯文，有最甲○察署通訊監察書
  　　影本六紙附卷可憑（見本院更二卷第二宗第90頁），而查
　　　通訊保障及監察法係於本案進行通訊監察作業後較晚之88
  　　年7月14日始經制定公布，是本案實施通訊監察當時自不
    　可能要求調查局人員應依照當時仍未制定公布之現行通訊
      保障及監察法相關規定辦理，是調查人員依當時辦法實施
      監聽，仍應認其有證據能力。查被告雖不否認其內容真正
      （見第7218號偵查第9頁至第12頁、第286至289頁、原審
      卷第一宗第148頁至151頁），惟辯稱該內容係指相約聚餐
      情事，核與證人丙○○稱當時見面討論聚餐事宜等語相符
      （見第6737號偵查卷第21頁，原審卷第一宗第143頁）。
      經本院審視監聽譯文內容文義，均為一般對話，雖未言及
      討論聚餐之事，但亦無直接指明丙○○交付賄款予被告之
      事實，而其他關於吳麗美分別與丙○○、被告丁○○、羅
　　　傅美津之通話內容，及吳麗美所有之記事週曆一紙（見第
  　　6737號偵查卷第101頁）僅記載於2月9日「下6：30葉隆財
    　」（依監聽譯文所示即指丙○○約葉隆財於2月9日下午6
      時30分見面，見第7218號偵查卷第333頁），均無涉及公
      訴意旨所指被告犯罪事實。其中於84年3月1日晚上9時50
      分丙○○撥電話予丁○○，二人在該通電話對話中，丁○
      ○向丙○○稱「新的還是舊的」、「舊的你有跟他講以後
      要．．．」、「以後去時要清、先清喔！」、「沒有的話
    　，去時會被．．．」、「不要傻傻的跑去，萬一怎樣了．
      ．．」，有該電話監聽錄音帶暨譯文（見第7218號偵查卷
      第345至346頁），雖經證人丙○○於84年3月30日偵查中
      供稱：上開電話中所稱「舊的」，即指葉隆財案；而「新
      的」，係指李枝礎妨害自由案，公訴意旨據以指上開對話
      係「被告恐此不法判決東窗事發，而要丙○○轉囑葉隆財
      不可再吸毒，以免被察覺」云云。惟被告供稱：所謂舊的
      要出清，是因為他曾建議我買電子股，我說舊的持股必先
      出清才有資力購買（見第7218號偵查卷第288頁），顯然
      與證人丙○○上開偵查所述不同。而證人葉隆財於調查處
      詢問時證稱：於84年2月16日獲判無罪後，我有打電話給
      丙○○道謝，以後與丙○○再也沒有聯絡（見第6737號偵
      查卷第94頁反面）。倘若葉隆財果真委託丙○○行賄被告
      ，則何以丙○○未據以轉告葉隆財不可再吸毒，以免東窗
      事發？況據丙○○於84年3月24日調查處詢問時之錄影帶
      所示，調查員吳００詢以：葉隆財有無吸毒？丙○○答稱
      ：他說沒有，但吳００指示不用載明筆錄，又於3月30日
      接受吳００詢問時，丙○○亦表示：我認為葉隆財沒吸毒
      可能，我不可能告訴羅說葉吸毒等語，亦未載明於筆錄（
      以上分見本院更一卷第64頁反面、第66頁），可見丙○○
      主觀上既不認為葉隆財施用毒品，豈有行賄以圖獲判無罪
      而於判決後轉告葉隆財不要再吸毒之理，顯與事理相悖，
      自難僅以同案共犯即證人丙○○之自白為被告有罪之依據
      ，亦不能以上開監聽譯文所無之文義，逕以推測之方法認
      定被告有收受賄賂犯行。
    (五)另公訴意旨以被告承審葉隆財涉及施用毒品案件，經台灣
　　　板橋地方法院判處有期徒刑3年2月（83年度訴字第1303號
　　　），葉隆財不服原審判決，繼續委任丙○○擔任選任辯護
  　  人上訴本院（83年度上訴字第7628號），經承辦該案件擔
      任受命法官之被告索得丙○○交付之不法款項，果違背職
      務於84年2月16日將原判決撤銷，改判葉隆財無罪等語。
      經查，證人葉隆財涉犯施用毒品案，原係由陳世淙法官擔
      任該上訴案件之受命法官，但陳世淙定期擬進行準備程
    　序後隨即調職，改由被告丁○○接辦繼續承審該案，於84
      年2月16日將臺灣板橋地方法院所為施用毒品有罪判決撤
　　　銷，改判葉隆財無罪，業經本院前審調取該案件之卷宗核
  　　閱無誤，並有該案刑事判決書影本一份在卷可參（下略稱
    　該判決，見第7218號偵查卷第131頁）。細究該判決無罪
      之理由主要有二：被告葉隆財於案發前，曾因感冒就診服
  　　用醫師處方之止咳藥及自購華孚咳嗽糖漿食用，上開止咳
    　藥及咳嗽糖漿均含有可待因成分，而服用含有可待因成分
      之鎮咳劑後可能檢出嗎啡反應，此其一；葉隆財於83年3
      月6日晚上，曾誤食王永山所有摻有海洛因之香菸一支，
      故其尿液檢出嗎啡反應，此其二。就前者而言，台灣板橋
      地方法院認葉隆財施用毒品海洛因係以台北市立療養院83
      年3月11日尿液檢驗報告單及法務部調查局83年9月23 日
      83陸字第83095132號檢驗通知書為依據（分見台灣板橋地
      方法院檢察署83年度偵字第6855號卷第5頁反面、台灣板
      橋地方法院83年度訴字第1303號56頁），前者係以酵素免
      疫法、薄層分析法檢測，發現尿液呈嗎啡陽性反應，後者
      則係以螢光偏極免疫分析法、氣相層析儀分析法檢測，發
      現尿液有煙毒反應。法務部調查局固於83年8月23日（83
      ）陸字00000000號檢驗通知書，載明：送驗藥包、藥液（
  　　即葉隆財所有扣案止咳藥及咳嗽糖漿）經檢驗結果發現含
    　有可待因成分，服用上述藥物之尿液，以本局之檢驗方法
      不會被誤判為有煙毒反應（見台灣板橋地方法院83年度訴
      字第1303號卷第47頁），惟該通知書並未說明不會誤判之
      理由，是該判決以葉隆財所服用之藥物確含有可代因成分
      ，並採認李蔚汶編著之藥物學第92頁及藥物食品檢驗局致
      行政院衛生署函所敘服用含有可待因成分之鎮咳劑後可能
      檢出嗎啡成分，並說明不採前開檢驗通知書之理由，即非
      全然無憑。就後者而言，證人林永山已供明：當時葉隆財
      有來，後來發現摻有海洛因之香煙少了一支（見本院7628
      號卷第30-31頁、6433號偵查卷第169頁、192頁反面），
      從而被告丁○○審理之本院83年度上訴字第7628號案件時
      採信王永山之證言而認當時係葉隆財誤吸摻有海洛因之香
      煙，而認葉隆財之尿液雖驗出有嗎啡反應，但無從認定係
      因其故意施用毒品所致，而諭知葉隆財無罪判決，即非無
      據。況法官依法獨立審判，包括證據之調查、取捨及證據
      能力、證明力，均由法官獨立判斷，縱認被告審理該案時
      於適用證據法則有所瑕疵，但不能僅以判決結果而推論係
  　　因賄賂所致。再者，就評議時間而言，經查該案之評議簿
    　，其上雖顯示書寫登載該案評議內容之日期為84年2月16
      日（勘驗筆錄見本院更二卷第一宗第66頁），然被告供稱
  　　：本案於84年2月9日上午審理終結，連同同次開庭審理終
    　結其他案件，均於當天下午4時左右全部評議完畢（見第
      7218號卷第12頁反面），該案之審判長李宗榮及陪席法官
      張明松於偵查中均證述印象中該案評議不是84年2月9日辯
    　論終結當天下午，就是隔天早上（見第7218號偵查卷第12
      4、127頁），證人丙○○亦證稱：評議過才找丁○○（見
      原審卷第二宗第27頁），且查該判決係於84年2月16 日上
      午9時30分宣判，有宣判筆錄可按，應無可能於審判前短
      暫時間完成評議，從而被告所辯當時係2月9日上午審理終
      結，下午4點左右完成評議等語，應可採信。公訴意旨雖
      以被告2月9日上午11時19分曾撥打電話給丙○○未遇，復
      於當日下午3時57分撥電話找到丙○○，表示葉隆財煙毒
      案可研究，並相約同日下午5　時30分許在司法院前見面
      研議云云，另葉隆財於2月10日始提款130萬元，其中一百
      萬元交付予丙○○，惟查並無其他證據足認於84年2 月9
      日下午評議前，被告與丙○○已達成期約賄賂，倘被告果
      與丙○○於2月9日下午5時30分許見面謀議行賄之事，葉
      隆財果於翌日交付一百萬元賄款，則何以於期約、收受賄
      賂前即完成評議認葉隆財無罪？況該案係以合議庭為之，
      此業據擔任該案審判長之李宗榮、陪席法官張明松陳述當
      時確經評議結果認應判葉隆財無罪（見第7218號偵查卷第
      124頁、127頁），證人李宗榮更　提出書面說明心證之理
      由（本院更二卷第一宗第123頁至129頁），顯然評議之結
      果並非被告所能全權主導，被告又如何就不確定之結果與
      丙○○協議行賄之內容？均不合常理甚明，不能據為不利
      被告之認定。
    (六)按測謊鑑定，形式上須符合測謊基本條件，如：經受測人
      同意配合，並已告知得拒絕受測，以減輕受測者不必要之
      壓力；受測員須經良好之專業訓練與相當經驗；測謊儀器
      品質良好且運作正常；受測人身心及意識狀態正常；受測
  　　環境良好，無不當之外力干擾等等，始可獲致正確之結論
    　。苟缺其一，即足以動搖測謊整體結構，而影響測謊之實
      質。又鑑定之經過及其結果，應命鑑定人以言詞或書面報
      告；前開規定，為法院或檢察官囑託鑑定時所準用，刑事
      訴訟法第206條第1項、第208條規定甚明（最高法院94年
      台上字第1014號判決參照）。查本件法務部調查局受台北
      市調查處囑託，於84年3月15日對證人葉隆財以控制問題
      法、混合問題法實施測謊，就1.未拿錢給丙○○活動法官
  　　2.未吸毒3.未出活動費等節，經測試均呈情緒波動反應，
    　其否認各節應係說謊；另同日對證人丙○○以控制問題法
      、混合問題法、沉默測試實施測謊鑑定，丙○○於陳稱其
      未送錢活動丁○○一節，呈情緒波動反應，判斷應係說謊
      ，固有該局檢驗通知書二紙附卷可參（見第6737號偵查卷
      第51、52 頁）。但該鑑定通知書僅記載測試方法之鑑定
      結果，至於受測人是否同意進行測謊及其當時身心、意識
      狀態如何，施測者是否具備專業訓練資格，測謊儀器運作
      情形及受測環境有無干擾等鑑定經過事項，俱付闕如，已
      難憑據，況測謊鑑定結果，僅係參考資料，自不能作為認
      定被告有罪之唯一證據。至於證人葉隆財於84年2月10日
      至中國信託商業銀行提領130萬，並將其中100萬元交付丙
      ○○，雖經丙○○、葉隆財供陳如前述，並有上開銀行取
      款憑條及交易明細影本各一紙附卷可考（見第6737號偵查
      卷第99、100頁），惟被告否認有收受該100萬元，經本院
      調查被告分別於84、85年度之：華僑銀行委託買賣股票交
      易紀錄（見原審卷第一宗第257頁）、被告之公職人員財
      產申報表（見本院更一卷第69頁）、申報個人綜合所得稅
      資料（本院更二卷第一宗第85-92頁）、華僑銀行申設帳
      戶漲卡暨存提款傳票（本院更二卷第一宗第100-102頁）
      、華僑銀行存款往來明細資料（本院更二卷第一宗第105
      頁），及被告之子羅思弘84年在華僑銀行委託買賣股票交
      易紀錄（見原審卷第一宗第257頁）、被告之妻羅傅美津
      、被告之子羅思毅於84、85年綜合所得稅結算申報書（本
      院更二卷第一宗第238-246頁）、羅傅美津分別在中國國
      際商業銀行、華僑銀行、郵局、彰化銀行（84）、85年帳
      戶往來交易明細表（本院更二卷第一宗第249-251頁、第
      254-255頁、第299頁、第303頁），均未發現關於100萬元
      資金異常進出現象，且證人丙○○亦自承該100萬元已供
      為己用如前述，是該100萬元僅能證明係葉隆財交付予丙
      ○○，無證據足以證明丙○○交付予被告，均不足據為被
      告收受賄款之證據。
五、綜上，公訴意旨雖認被告丁○○涉犯貪污治罪條例第4條第1
    項第5款之對於違背職務之行為收受賄賂罪，惟依卷附證據
    ，不能形成本院對於被告有罪認定之確切心證，且檢察官亦
    不能提出其他足資證明被告犯罪之積極證據或證明方法，既
    不能證明被告犯罪，揆諸前開法條、判例意旨，應為無罪之
    諭知。原審未能詳查，以證人丙○○有瑕疵之自白及以推測
    方法認電話監聽譯本內容係被告與丙○○間期約賄賂之憑據
    ，遽予被告論罪科刑，即有未洽。被告上訴指摘原判決此部
    份不當為有理由，應由本院將原判決此部分撤銷，諭知被告
    無罪之判決。
據上論斷，應依刑事訴訟法第369條第1項前段、第364條、第301
條第1項，判決如主文。
本案經檢察官蔡薰慧到庭執行職務。
中　　華　　民　　國　　94　　年　　5 　　月　　6 　　日
                  刑事第十五庭審判長法  官 陳榮和
                                　　法  官 蔡國在
　                              　　法  官 張正亞
以上正本證明與原本無異。
檢察官如不服本判決，應於收受送達後十日內向本院提出上訴書
狀，其未敘述上訴之理由者並得於提起上訴後十日內向本院補提
理由書（均須按他造當事人之人數附繕本）。
                                    書記官  劉麗芬
中　　華　　民　　國　　94　　年　　5 　　月　　9 　　日
